臺灣高等法院刑事判決
111年度原上訴字第118號
上  訴  人  
即  被  告  孔建福



指定辯護人  邱昱誠律師
上列上訴人因毒品危害防制條例案件，不服臺灣新北地方法院11
0年度原訴字第31號，中華民國111年3月31日第一審判決（起訴
案號：臺灣新北地方檢察署109年度偵字第29571號、110年度毒
偵字第1619號、110年度偵字第6275號、第9933號、第9934號）
，提起上訴，本院判決如下：
    主  文
原判決關於孔建福部分撤銷。
孔建福幫助犯施用第二級毒品罪，處有期徒刑陸月，如易科罰金
，以新臺幣壹仟元折算壹日。
扣案之行動電話壹支（廠牌IPHONE，IMEI：000000000000000，
含SIM卡壹張）沒收。
    事  實
一、孔建福明知甲基安非他命係毒品危害防制條例所列管之第二
    級毒品，不得非法施用，仍基於幫助施用第二級毒品之犯意
    ，以其所持用之行動電話作為聯絡工具，於民國109年10月1
    1日上午10時許，以上開行動電話使用LINE通訊軟體與友人
    郭敬賢聯繫，並應有施用毒品需求之郭敬賢要求，無償受郭
    敬賢委託，代為購得甲基安非他命1公克，於同日晚間11時
    許，在新北市○○區○○路0段000號之便利超商交付郭敬賢，以
    便利、助益郭敬賢於109年11月19日前某時，在不詳地點施
    用甲基安非他命。嗣經警執行網路巡邏勤務，查悉孔建福刊
    登尋人共同吸毒之網路訊息，依法偵查並扣押孔建福上開行
    動電話（廠牌IPHONE，IMEI：000000000000000，含SIM卡1
    張），經孔建福同意搜索電磁紀錄，於行動電話內與郭敬賢
    之LINE通話紀錄循線查悉上情。
二、案經臺北市政府警察局大安分局報告臺灣新北地方檢察署檢
    察官偵查起訴。
    理  由
壹、證據能力部分：
    本案如下據以認定上訴人即被告孔建福（下稱被告）犯罪之
    供述證據，其中屬於傳聞證據之部分，檢察官、被告及辯護
    人在本院準備程序均同意證據能力（見本院卷第92頁），於
    本院審理時亦均未爭執其證據能力（見本院卷第177頁），
    復經本院審酌認該等證據之作成無違法、不當或顯不可信之
    情況；另所引用非供述證據部分，亦查無公務員違背法定程
    序而取得之情事，揆諸刑事訴訟法第158條之4反面解釋、第
    159條至第159條之5規定，均有證據能力。　　
貳、實體部分：
一、認定犯罪事實所憑之證據及理由：
　㈠前揭事實，業據被告於本院審理中坦承不諱（見本院卷第92
    、176、180等頁），核與證人郭敬賢於檢察官訊問時證稱：
    109年10月11日其有以LINE傳訊息請被告幫其拿毒品，因為
    被告自己有在使用毒品，其才詢問被告能否幫忙拿，因其認
    為被告是其朋友，不是在賣毒品，被告只是幫其拿毒品，11
    1年11月19日遭查獲時，其尿液呈甲基安非他命陽性反應，
    即係施用該毒品等語（見他字第8573號卷第115至119頁）及
    於原審具結證述：被告手機LINE通話紀錄中之「Henry Kuo
    」是其本人，係其與被告之對話，其以朋友身分，請被告代
    買、代購安非他命（按應指甲基安非他命，下同），伊先匯
    款新臺幣（下同）3,000元到被告帳戶，託被告幫其買3,000
    元的安非他命，當天晚上跟被告相約在中和碰面，有向被告
    取得安非他命等語相符（見原審卷第243至247頁），並有臺
    北市政府警察局偵辦毒品案件尿液檢體委驗單、台灣尖端先
    進生技醫藥股份有限公司濫用藥物檢驗報告（證明郭敬賢於
    109年11月20日所採尿液呈甲基安非他命陽性反應，附於偵
    字第9933號卷第71、73頁）、郭敬賢因施用第二級毒品甲基
    安非他命經檢察官處分緩起訴之處分書、被告與郭敬賢以LI
    NE、MESSENGER等通訊軟體通聯內容之被告手機畫面翻拍照
    片（擷圖）、攝得被告在便利商店交付毒品予郭敬賢之監視
    錄影畫面等件可稽（附於本院卷第139至168頁、偵字第9933
    卷第105至107頁），復有被告與郭敬賢聯繫代購毒品所用之
    行動電話一支（廠牌IPHONE，IMEI：000000000000000，含S
    IM卡1張）扣案足憑，足認被告自白與事實相符，堪以採信
    。
　㈡公訴意旨雖認被告係基於販賣第二級毒品以營利之犯意，以
    前揭方式（包含上開時、地），以3,000元代價販賣甲基安
    非他命1公克予郭敬賢1次。惟查：
　⒈按苟無營利之意圖，無償受他人委託，出面代購毒品或共同
    合資購買，並分攤價金及分受毒品，以便利、助益委託人施
    用者，固為幫助施用毒品；倘以營利之意圖交付毒品，而收
    取對價，無論毒販原即持有待交易之毒品，抑或與買方議妥
    交易後，始轉而向上手取得毒品交付買方，亦不論該次交易
    係起因於賣方主動兜售或買方主動洽購，毒販既有營利意圖
    ，即非可與單純為便利施用者乃代為購買毒品之情形等同視
    之，而均論以幫助施用毒品罪，二者之辨，主要仍在營利意
    圖之有無。而認定行為人是否有營利之意圖，當可審酌供需
    者間接洽之情形、該交易如何起始、商議、達成合意，並勞
    費及風險之承擔等客觀情狀，以為判斷之所據（最高法院10
    5年度台上字第1282號判決意旨參照）。又刑法第30條第1項
    規定，幫助他人實行犯罪行為者，為幫助犯，雖他人不知幫
    助之情者，亦同。以毒品交易為例，所幫助之正犯係施用者
    或販賣者，應依情形而為認定，若係受毒品施用者單方之委
    託給予助力之行為，則為幫助施用毒品行為；若係對販賣毒
    品者之販毒行為給予助力，則為幫助販賣行為，而依其幫助
    對象所犯之罪論處（最高法院110年度台上字第3606號判決
    意旨參照）。受施用毒品之人委託，代為購買毒品，以便利
    、助益其施用者，為幫助施用，其行為人係基於與施用毒品
    者間之犯意聯絡而購入毒品，並非購入後始另行起意交付移
    轉毒品予委託人。此與轉讓毒品，係指原非因受他人委託而
    購入毒品，嗣於持有中，始起意將之交付移轉予他人之情形
    ，顯然有別(109年度台上字第1089號判決參照）。　
　⒉觀諸被告手機內與郭敬賢間之MESSENGER通聯內容（附於本院
    卷第139至146頁），被告自109年8月28日起開始與郭敬賢聯
    繫，迄至本案發生之日（即109年10月11日），二人間聊天
    內容略包括如下事項：⑴是否一起前往參加毒品性愛聚會；⑵
    一般日常生活關心，例如：詢問是否已回到家、吃飽了沒、
    要對方趕快洗澡睡覺、互道晚安等；⑶與性交行為相關話題
    ，如：討論彼此性生活、傳送欲與對方從事性行為之暗示及
    邀約；⑷郭敬賢提議互換照片，其並傳送生殖器影片予被告
    等；又觀諸被告手機內與郭敬賢間之LINE通聯內容（附於本
    院卷第147至168頁），被告自109年9月2日起開始與郭敬賢
    聯繫，迄至本案發生之日（即109年10月11日前），二人間
    聊天內容除公訴意旨所舉關於本案毒品之相關聯繫內容（詳
    後述）以外，尚包括如下事項：⑴一般日常生活關心，例如
    ：詢問對方為何心情不好、近況如何等；⑵談情說愛：例如
    ：郭進賢表示：「我不愛你你」、「在怒吃妳哦啊」；⑶與
    性交行為相關話題：被告向郭敬賢詢問住家地址，郭敬賢暗
    示週六媽媽出遊不在家，邀約被告到其住處；⑷郭敬賢要求
    交換彼此性行為照片或影片，二人遂相互傳生殖器特寫照片
    予對方。據上事證，被告陳稱其與郭敬賢間，原本是朋友關
    係，然後曖昧，再到性伴侶乙節（見本院卷第180頁）並非
    無據，應堪採信。
　⒊關於本案被告交付毒品與郭敬賢之原因及過程，徵諸如下被
    告與郭敬賢間之如下LINE通聯內容：
　　109年9月3日
　　5：23 Henry Kuo（按即郭敬賢，下同）：你身邊還有我現
　　      可以介紹嗎？還有線
　　5：23 被告：什麼？
　　5：23 Henry Kuo：線 供應場
　　5：23 被告：線唷 要問一下
　　5：24 被告：早上我再問問看
　　5：24 Henry Kuo：嗯
　　109年9 月15日
　　18：19 Henry Kuo：想問你，有「線」可以介紹嗎？我這裡
　　      斷線了！」
　　20：27 被告：我會請朋友幫忙拿 我沒線了不會賺你費用
　  20：28 Henry Kuo：不懂
　　20：29 Henry Kuo：意思是，我要幾個跟你說，你朋友團購
　　       的意思？
　　20：31 被告：也不算團購
　　20：31 被告：就你給預算
　　20：32 Henry Kuo：預算？
　　20：33 Henry Kuo：幾個是嗎？要看價錢呀！
　　20：36 被告：可以電話？
　  （雙方於於20:39 通話1分49秒）
　　109年10月11日
　　10：11 被告：你要拿嗎?
　　11：49 Henry Kuo：一個多少？
　　11：50 被告：25
　　11：50 Henry Kuo：怎麼拿錢給你？怎麼拿東西？
　　11：51 被告：錢匯給我， 東西送去給你
　　11：52 Henry Kuo：今天嗎？
　　11：52 被告：我在跟對方確認一下今天能不能拿
　　11：53 Henry Kuo：嗯！最好是同一天！不然要等？等的心
　　　　   很癢！哈哈（笑臉）
　　11：54 被告：我知道
　　12：04 被告：他說已經全被朋友收走
　　12：05 Henry Kuo：生意這麼好
　　12：06 被告：如果你要現在調三個一張小朋友
　　12：06 Henry Kuo：說反了
　　12：07 Henry Kuo：一個三張　　
　　12：07 被告：哈哈你懂我
　　12：08 Henry Kuo：先吃中餐
    14：40 Henry Kuo：今天能幫我拿一個嗎？可約在中永和的
　　　     捷運站，不用跑到木柵來！
    14：40 被告：我問問看
    14：42 Henry Kuo：嗯
    14：48 被告：對方說可以
    14：48 Henry Kuo：你帳號給我
    14：51 被告：000000000000
    14：42 被告：華南008
    14：55 Henry Kuo：Ok 
　　14：55 Henry Kuo：大概幾點？跟你約哪？
    14：57 被告：我收到了 
    14：57 被告：我朋友是跟我說 
　　14：57 被告：叫我5.6點過去
    14：58 被告：可以提早他會說 
    14：58 Henry Kuo：好
    14：58 被告：等我拿到 就連絡你 跟你約點
    14：58 Henry Kuo：謝啦
    14：58 被告：OK　　
　  上開對話內容顯示，本案係因郭敬賢表示自己沒有取得毒品
    管道，主動向被告詢問有無取得毒品管道，被告表示要代為
    詢問，事隔十餘日後，才回覆自己也沒有管道，要請朋友幫
    忙拿，並表示不會賺郭敬賢的錢，再事隔將近一月，才又聯
    繫郭敬賢表示有聯繫到管道，詢問是否仍要毒品，因郭敬賢
    表示當日要，被告先表示要跟對方確認，之後才回覆郭敬賢
    告以對方要求之價格且當日可取得後，經郭敬賢表示同意，
    並主動詢問被告帳號，郭敬賢將款項匯予被告並詢問約在何
    時見面，被告則表示朋友（按即藥頭）要其當天5、6點過去
    ，其拿到後，再聯繫郭敬賢等情，應堪認定。由此可知，本
    案係起因於郭敬賢需要到毒品，因被告本身亦無毒品，故幫
    郭敬賢詢問朋友有無管道，經過多日後確認有管道可提供毒
    品後，才由郭敬賢匯款予被告，被告前往取得毒品後，再交
    付予郭敬賢，且過程中被告曾表示不會賺郭敬賢的錢，經核
    關於交付毒品起始、商議及達成合意過程，與前述證人郭敬
    賢於偵查及原審審理時，均具結證稱係因認被告為其朋友，
    基於被告朋友身分請被告代買、代購毒品等語相符，且與前
    開認定被告當時與郭敬賢發展至性伴侶之關係，並不相違。
　⒋再者，被告係於111年10月11日14時55分收受郭敬賢匯款3,00
    0元至其華南銀行帳戶，旋於同日16時14分提領4,000元，此
    有郭敬賢臺北富邦銀行帳戶資料、被告華南銀行帳戶資料可
    稽（附於偵字第9933號卷第85至87、93至94頁），符合前揭
    通聯過程中，被告向郭敬賢稱藥頭表示可於5、6點前往拿取
    毒品之時間，佐以被告於當日晚間22時05分曾與郭敬賢以LI
    NE對話表示：「剛拿到 試了一下 很讚」等語（見本院卷第
    167頁），顯見被告向拿藥頭取得毒品後，確有從中拿取一
    部分供己施用。據上，足認被告辯稱：1公克是3,000元，其
    用4,000元去買，並從中施用，轉給郭敬賢的就是1公克的部
    分乙情（見本院卷第180頁），應屬可信。核被告所為，與
    一般替人代購毒品時，經常連同自己所需部分一起合購，可
    節省勞費，亦可降低因與藥頭頻繁接觸購毒而遭警查獲風險
    之常情，尚無不合；此外，被告與郭敬賢達成合意後，因藥
    頭無法準時交易，被告向郭敬賢詢問若晚回去，是否明天拿
    ，郭敬賢請被告把錢匯還，被告覆以已經調貨（見本院卷第
    163至164頁），亦可證被告主觀上之認知，該3,000元之毒
    品係幫郭進賢所調，並非為自己取得或原本自己已有之毒品
    。以上諸情，益證被告辯稱僅係幫郭敬賢代購毒品，並無營
    利意圖，亦非將自己所有之毒品轉讓予郭敬賢等語，並非無
    據。
  ⒌郭敬賢雖於警詢指稱：伊係以LINE與被告聯繫，以3,000元向
    被告購買安非他命1包（見偵字第9933號卷第30頁），於檢
    察官訊問時稱：其與被告以LINE對話內容，是要跟被告買安
    非他命，有完成交易等語（見他字第8573號卷第116頁）。
    惟證人郭敬賢於警詢中尚稱：伊知道被告有在施用毒品，故
    看被告那邊有無毒品可以賣伊，且只有1次等語（見偵字第9
    933號卷第31頁），足見郭敬賢在本案之前，未曾向被告購
    買過毒品，而本案係因郭敬賢知悉被告也有吸毒，才向被告
    詢問有無毒品，且由前揭被告與郭敬賢間LINE通話內容所示
    被告當時係答以「我會請朋友幫忙拿 我沒線了 不會賺你費
    用」等語以觀（見本院卷第158頁），足認被告當時已表示
    自己也無毒品，僅能協助郭敬賢向朋友拿，並無販賣意思；
    又證人郭敬賢於偵查中尚結證稱：伊不知道被告有在賣安非
    他命，伊是知道被告也有在用，就請被告幫伊拿，伊的理解
    是如果是賣，被告會賺錢，但伊認為被告是伊朋友，不是專
    門在賣這些東西，被告只是幫伊拿，伊不知道被告是否可以
    獲利等語（見他字第8573號卷第117頁），復於原審審理時
    證稱：伊在之前應訊時已經提過，伊不知道被告是藥頭，在
    賣這些東西，伊是以朋友身分請被告幫伊拿，是代買、代購
    等語（見原審卷第244至245頁），已一再陳明其係委請友人
    即被告代購毒品，並非直接向被告購毒，更不認為被告有從
    中牟利之情事，此部分所述，除與前述郭敬賢與被告間對話
    訊息內容互核並無不符外，亦與其等間有性伴侶關係之特殊
    情誼無違；參以郭敬賢並非具法律專業智識能力之人，容或
    因不解「代購」、「購買」等用語之法律意涵有所不同，而
    於警詢、偵訊之初籠統略稱係向被告購買云云，未能敘明「
    代購」之旨，亦屬情理之常，尚難僅憑其於警詢及檢察官訊
    問之初所為向被告購毒等陳述，遽認被告係毒品之賣方或幫
    助藥頭販毒。
　⒍又依前開LINE對話內容，被告先係前往桃園向藥頭拿取毒品
    ，再花費1小時騎車至與郭敬賢相約交付甲基安非他命之新
    北市中和區便利商店（見本院卷165至167頁），該交付甲基
    安非他命過程固屬波折耗時，然被告與郭敬賢間既有性伴侶
    之特殊情誼，乃願意大費周章幫助郭敬賢取得毒品，即於常
    情不悖，無從據此被告必有從中獲利。
㈢、從而，被告既係無償受有施用毒品之需之性伴侶郭敬賢委託
    ，始代為聯繫藥頭並購得毒品後交付委託人郭敬賢，而非基
    於為自己之意思購買後，始起意將其所有之毒品以移轉所有
    權之意思交付郭敬賢，且查無證據足認被告在交付毒品之過
    程中賺取任何價差或量差，難認其主觀上確有營利意圖。至
    於被告雖有向郭敬賢收取3,000元後，交付甲基安非他命1公
    克予郭敬賢之事實，然依卷內事證，僅足認定被告所為，係
    受郭敬賢單方之委託而便利、助益郭敬賢施用毒品之幫助行
    為，無從證明被告係立於毒品出賣人之地位販賣毒品予郭敬
    賢以從中牟利，或幫助藥頭聯繫販毒事宜並代為完成毒品交
    易，自亦難認被告幫助之對象係販毒藥頭，而以藥頭之幫助
    犯自居，對藥頭之販毒行為給予助力，此外，亦無從認定被
    告係將自己之毒品轉讓予郭敬賢，已如前述。公訴意旨認被
    告係基於販賣毒品以營利之犯意為之，容有誤會。
㈣、綜上所述，本案事證明確，被告幫助施用第二級毒品之犯行
    堪以認定，應予依法論科。　　
二、論罪及撤銷改判之理由：
㈠、核被告所為，係犯刑法第30條第1項前段、毒品危害防制條例
    第10條第2項之幫助施用第二級毒品罪。其幫助施用前持有
    第二級毒品之低度行為，為其幫助施用第二級毒品之高度行
    為所吸收，皆不另論罪。公訴意旨認被告所為均係犯同條例
    第4條第2項之販賣第二級毒品罪嫌云云，尚有未洽，如上所
    述，然本院認定之事實，與起訴社會基本事實同一，本院自
    應予審理，並依法變更起訴法條。　
㈡、被告為施用第二級毒品之郭敬賢取得毒品，對郭敬賢施用毒
    品資以助力，係基於幫助他人犯罪之意思，幫助郭敬賢施用
    第二級毒品，為幫助犯，爰依刑法第30條第2項規定，減輕
    其刑。
㈢、原審認被告販賣第二級毒品予郭敬賢1次，事證明確，而予論
    罪科刑，並就被告犯罪所用之物及販賣毒品所得價款均為沒
    收之諭知，固非無見。惟查被告所為，應係便利、助益郭敬
    賢施用第二級毒品之幫助行為，而屬施用第二級毒品之幫助
    犯，業據認定如前，原判決認被告係犯販賣第二級毒品罪，
    自有未洽。被告上訴意旨略以：其所為僅成立幫助施用第二
    級毒品罪，主觀上並無營利意圖，與販賣毒品罪之構成要件
    有間等語，為有理由。是原判決既有上開可議之處，自應予
    撤銷改判。
㈣、爰審酌被告明知甲基安非他命具有成癮性及危害性，僅因性
    伴侶郭敬賢有施用毒品需要，即受其之託代為購買而幫助他
    人施用毒品之犯罪動機、目的、手段，所為戕害他人身心健
    康，助長毒品氾濫，並危害社會治安及其幫助施用之毒品數
    量之所生危害程度，犯罪後坦承犯行之態度，並無判刑確定
    前科之素行（見本院被告前案紀錄表）、自承學歷為碩士、
    目前從事服務業，薪水用於扶養父母及支付學貸之智識程度
    及生活狀況（見本院卷第181頁）等一切情狀，量處如主文
    第2項所示之刑，並諭知易科罰金之折算標準，以示懲儆。
㈤、辯護人請求本院適用刑法第59條規定酌減被告之刑，並給予
    被告緩刑云云。本院認被告幫助友人取得第二級毒品施用，
    誠屬不該，難認有何情堪憫恕之處，本案論以施用第二級毒
    品罪之幫助犯，並已依法減輕其刑，於法定刑內量刑，尚無
    法重情輕之憾，自無適用刑法第59條規定酌減其刑之必要。
    又被告雖前未曾因故意犯罪受有期徒刑以上刑之宣告，然所
    為本案犯行，如不使被告受刑事處罰，難認足生嚇阻警惕之
    效，爰不予宣告緩刑。　
三、沒收：
㈠、扣案之門號0000000000號行動電話1支（廠牌：IPHONE，IMEI
    ：000000000000000，含SIM卡1張），係屬被告所有、供其
    犯本案所用之物，業據認定如前，應依刑法第38條第2項前
    段規定宣告沒收。
㈡、扣案之吸食器（內含殘渣）1組及玻璃球（內含殘渣）1個，
    既查無證據足認與本案犯罪有關，自均無從宣告沒收。
㈢、至被告因幫助郭敬賢代購毒品施用而收取之價款3,000元，既
    已由被告交付藥頭，難認屬被告之犯罪所得，自無從宣告沒
    收。
據上論斷，應依刑事訴訟法第369條第1項前段、第364條、第299
條第1項前段、第300條，毒品危害防制條例第10條第2項，刑法
第11條前段、第30條第1項前段、第2項、第41條第1項前段、第3
8條第2項前段，判決如主文。
本案經檢察官簡群庭提起公訴，檢察官陳玉萍到庭執行職務。
中　　華　　民　　國　　111 　年　　10　　月　　25　　日
                  刑事第二十庭  審判長法　官  吳淑惠
                                      法　官  王惟琪
                                      法　官  吳祚丞
以上正本證明與原本無異。
被告不得上訴。
檢察官如不服本判決，應於收受送達後20日內向本院提出上訴書
狀，其未敘述上訴之理由者並得於提起上訴後20日內向本院補提
理由書（均須按他造當事人之人數附繕本）「切勿逕送上級法院
」。
                                      書記官  楊宜蒨
中　　華　　民　　國　　111 　年　　10　　月　　26　　日

附錄本案論罪科刑法條全文
毒品危害防制條例第10條
施用第一級毒品者，處6月以上5年以下有期徒刑。
施用第二級毒品者，處3年以下有期徒刑。
中華民國刑法第30條
幫助他人實行犯罪行為者，為幫助犯。雖他人不知幫助之情者，
亦同。
幫助犯之處罰，得按正犯之刑減輕之。